臺灣臺北地方法院民事判決
110年度勞簡上字第9號
上  訴  人  吳震    
訴訟代理人  吳煌輝  
被 上 訴人  台灣勞基顧問股份有限公司

法定代理人  廖茂霖  
訴訟代理人  金學坪律師
複 代 理人  陳觀民律師
上列當事人間請求給付工資等事件，上訴人對於民國109年12月1
8日本院109年度勞簡字第56號判決提起上訴，本院於110年11月1
7日言詞辯論終結，判決如下：
    主      文
一、上訴駁回。
二、第二審訴訟費用由上訴人負擔。
    事實及理由
壹、程序事項：
一、被上訴人台灣勞基顧問股份有限公司（下稱勞基公司）之法
    定代理人原為羅啟祥，於本院審理中變更為廖茂霖，有臺北
    市政府民國110年8月13日府產業商字第11052200600號函暨
    檢附之公司變更登記表在卷可稽，並經廖茂霖於110年8月31
    日具狀聲明承受訴訟（見本院卷第139-143頁），核與民事
    訴訟法第170條、第175條第1項及第176條規定尚無不合，應
    予准許。
二、按不變更訴訟標的，而補充或更正事實上或法律上之陳述者
    ，非為訴之變更或追加。此一規定於簡易訴訟之上訴程序準
    用之，民事訴訟法第256條、第436條之1第3項定有明文。本
    件上訴人原第2項聲明關於遲延利息請求記載：自起訴狀繕
    本送達翌日起，按年息5%計算之利息（見本院卷第45頁），
    未記載迄日，嗣於本院110年11月17日言詞辯論期日以言詞
    補充「至清償日止」（見本院卷第185頁），非為訴之追加
    或變更，合先敘明。
貳、實體事項：　　　　
一、上訴人主張：上訴人自108年3月13日起受僱於被上訴人，擔
    任實習顧問一職，負責接待來訪顧客、打掃辦公室、處理上
    司交辦公務、檢查保養公務車，約定每月工資新臺幣（下同
    ）30,000元以上。惟被上訴人未曾依約發給工資，上訴人乃
    於同年12月14日依勞動基準法（下稱勞基法）第14條第1項
    第5款規定終止契約。爰依兩造間僱傭契約約定請求給付9個
    月工資270,000元；依勞工退休金條例（下稱勞退條例）第1
    2條第1項規定請求給付資遣費11,250元，及依勞基法第16條
    第1項、第3項規定請求給付預告期間10日工資10,000元，合
    計291,150元。而於原審聲明：被上訴人應給付上訴人291,1
    50元，及自起訴狀繕本送達翌日起至清償日止，按年息5%計
    算之利息。
二、被上訴人則以：兩造間並未簽訂任何書面勞動契約。被上訴
    人之前監察人廖茂霖因與上訴人父親即訴外人吳煌輝有同鄉
    之誼，受上訴人父親請託，借用被上訴人營業處所供上訴人
    住宿及免費學習勞基法等專業知識，上訴人則主動在被上訴
    人營業處所幫忙，以償還借住之情份，且僅偶爾為之，借住
    期間上訴人能自由進出被上訴人營業處所，亦毋須打卡或請
    假。被上訴人未曾發給上訴人工資，上訴人亦不曾請求被上
    訴人發給工資，兩造間無經濟上、人格上從屬性，實無僱傭
    關係。故上訴人以其受僱於被上訴人，而依勞基法第14條第
    1項第5款規定終止勞動契約為由，請求被上訴人給付工資、
    資遣費及預告期間工資等，均無理由等語，資為抗辯。
三、原審為上訴人全部敗訴之判決，上訴人不服，提起上訴，並
    上訴聲明：㈠原判決廢棄。㈡被上訴人應給付上訴人291,150
    元，及自起訴狀繕本送達翌日起至清償日止，按年息5%計算
    之利息。被上訴人答辯聲明：上訴駁回。　　
四、兩造不爭執事項（見原審卷第326-327頁）：
　㈠上訴人曾依被上訴人刊登之招生廣告，於108年3月5日至被上
    訴人營業處所（即臺北市○○區○○路0段000號3樓之1）上課學
    習，每堂課繳納學費500元，至同年月11日為止。
　㈡上訴人自108年3月11日起在被上訴人上揭營業處所住宿，至
    同年12月14日為止。
五、本院判斷：
　　上訴人主張自108年3月13日起受僱於被上訴人，兩造約定每
    月工資30,000元以上，但被上訴人未依約發給工資，經其於
    同年12月14日依勞基法第14條第1項第5款規定終止契約等節
    ，均為被上訴人否認，並執上詞置辯，故上訴人應就其主張
    事實負舉證責任。經查：
  ㈠上訴人主張其在住宿被上訴人營業處所期間，曾為被上訴人
    提供勞務等節，固據提出與被上訴人前法定代理人羅啟祥間
    之LINE對話紀錄、電子郵件（見原審卷第19-47、169頁）、
    與法務經理黃培根間之LINE對話紀錄、電子郵件（見原審卷
    第49-71頁）、與被上訴人法定代理人廖茂霖間之LINE對話
    紀錄、電子郵件（見原審卷第73-91頁）、與秘書林倢間之L
    INE對話紀錄截圖、電子郵件（見原審卷第103-111頁），以
    及108年勞基企業集團公務車使用申請登記表翻拍照片、公
    出登記表、照片2張（見原審卷第341-349頁）等證據為證，
    然：
　⒈按勞工是指受雇主僱用從事工作獲致工資者；勞動契約是指
    約定勞雇關係而具有從屬性之契約，勞基法第2條第1款、第
    6款定有明文。而所謂從屬性，須具人格、經濟及組織從屬
    性等三個內涵，即受僱人完全被納入雇主之生產組織與經濟
    結構體系內，對自己作息時間不能自由支配，勞務給付之具
    體內容由雇主決定，並需服從雇主權威，不能用指揮性、計
    劃性或創作性方法對自己所從事工作加以影響，不服從時，
    並有接受懲戒或制裁之義務。又按一方當事人為他方提供勞
    務，由他方給付報酬之勞務給付契約，非僅僱傭契約關係之
    一端，承攬、委任等契約，亦同具此一內涵。此外，當事人
    間無任何有償約定，而基於一方當事人自己之意願，主動無
    償為他方提供服務之情形，亦所在多有，並為法之所許。準
    此，自不能徒以一方當事人有為他方提供勞務之事實，推認
    雙方當事人間即存有僱傭契約關係。
　⒉上揭證據雖可證明上訴人居住在被上訴人營業處所之系爭9個
    月期間，曾零星為被上訴人處理公務車檢查保養、加油、查
    找勞動實務相關資料或打字等事務，但無足以證明兩造間確
    已約定以月薪資30,000元條件僱用之事實；且上訴人亦未主
    張及舉證其提供上述勞務之時間、地點及方法須如何服從被
    上訴人之指揮、監督，故尚難憑前揭證據認定兩造間具有前
    述勞基法所定義之勞動契約內涵。況依上訴人之自述，其與
    被上訴人原約定每週二上課一次，並應按次繳交學費500元
    （見原審卷第155頁）。但實際上，在系爭9個月期間，上訴
    人前後共僅繳交過2次學費，且據廖茂霖於原審之證詞（見
    原審卷第358頁），被上訴人尚且無償提供處所供其居住，
    及便當予上訴人食用，上訴人亦未否認此情，是被上訴人稱
    ：這是互相的，且上訴人只是偶爾主動幫忙而已，上班怎麼
    可能只做這幾件事情等語，並非毫無所據。
　⒊再者，勞動契約之成立，於勞方而言，勞工受僱後應工作之
    時間（工時）及薪資等事項，為契約之最重要之點，當事人
    間應有明確之約定。然上訴人自起訴至今，就薪資內容均僅
    泛稱「工資約定30,000元以上」，並未能明確說明與被上訴
    人間究係如何約定；且其對於被上訴人在系爭9個月期間從
    未支付上訴人任何報酬一事，不僅未曾向被上訴人請求給付
    薪資，亦未曾對被上訴人之不付薪作為提出爭議，均有違常
    情。況，在兩造發生爭議後，廖茂霖以通訊軟體質問上訴人
    ：「我有叫你來上班的嗎?有給你什麼職務?說給你多少工資
    嗎?我們的勞動條件有成立嗎?」時，上訴人不僅從未據理力
    爭，或明確回以雙方間究竟有何約定，反而答以：「我爸只
    跟我說那是他的意思，我真的什麼都不知道」，並向廖茂霖
    表示：「對不起，這些都是我爸爸的意思，我沒有發言餘地
    ，請理事長原諒」等語，此有被上訴人提出之LINE對話紀錄
    可佐（見原審卷第313、317頁），佐以上訴人於原審自陳：
    於離職前，並不知道其父親與廖茂霖如何磋商，大約是108
    年12月24日其父親方表示要幫其請求薪資等語（見原審卷第
    327頁）。故兩造間是否確如上訴人主張已有以月薪資30,00
    0元之條件成立僱傭契約之合意，非無疑義。
　⒋此外，依上訴人之自述，其係就讀某私立商工汽車科，並已
    考得機車、噴漆及板金丙級等證照（見本院卷第133-134頁
    ），顯見其過往所學係與汽修產業相關之專業，與法律專業
    並無相關；其於108年2月間，因在網路上偶然看到被上訴人
    所刊登之勞務師學習課程廣告，與被上訴人聯繫後，方於10
    8年3月5日前往被上訴人營業處所繳費上課（見本院卷第134
    頁），可見其至被上訴人公司之目的係付費上課學習勞動法
    令及實務課程，並非應徵工作。參酌上訴人係89年7月間生
    ，渠時年齡18歲餘，亦無任何證據顯示上訴人在此之前，曾
    有任何法律事務之專業訓練及工作經驗，於108年3月11日方
    在被上訴人公司上完第二次課程，亦尚未考得相關證照，故
    被上訴人抗辯依該公司之各類所得扣繳暨免扣繳憑單（見本
    院卷第195頁），該公司先前所聘僱具法科專業，且已有多
    年工作經驗之法務員工月薪亦僅30,000元，不可能同意以每
    月30,000元以上之薪資聘僱上訴人擔任實習顧問等語，並非
    全然無稽。　
　⒌綜此各情，縱上訴人曾在住宿被上訴人營業處所期間，零星
    幫忙處理被上訴人前述事務，尚難憑此事實推認上訴人係在
    受被上訴人指揮、監督之下，依約定提供勞務，以及兩造間
    有以月薪資30,000元之條件成立勞動契約關係之事實。　
　㈡上訴人另稱廖茂霖曾指示其以「實習顧問」頭銜印製名片，
    並據此主張係受僱擔任「實習顧問」一職等語，復提出與被
    上訴人公司監察人助理即訴外人黃秋萍（見原審卷第93-101
    頁），及其父吳煌輝與廖茂霖間對話紀錄（見原審卷第119
    、123-125、163-167、171-173頁）為證。然，此情已為廖
    茂霖於原審作證時否認（見原審卷第357頁）。且查：
　⒈觀吳煌輝與廖茂霖間對話紀錄前後文（見原審卷第171-173頁
    ），係吳煌輝先主動發送訊息詢問廖茂霖：「勞基法吳震有
    基本功，他走出去遇到實例邊做邊學靈活運用法條，請問他
    名片要怎麼印。」廖茂霖方被動回以：「實習顧問如何?」
    ，難認廖茂霖有指示上訴人以「實習顧問」頭銜印製名片之
    事。況，如若兩造間確實存有上訴人所指之僱傭契約關係，
    則是否須印製上訴人之名片，以及名片之內容為何，均應由
    雇主單方決定，並由雇主負擔費用為上訴人印製，何須與上
    訴人討論名片頭銜，更無可能由上訴人主動要求及詢問廖茂
    霖名片如何印製，並自己負擔印製費用。再者，吳煌輝於原
    審自述：「我是因為原告吳震為被告工作，所以我想替原告
    吳震印名片，因為印名片的錢不多，所以沒有請求證人廖茂
    霖負擔。」等語（見原審卷第357頁），益徵應是吳煌輝自
    己想為上訴人印製名片，而並不是基於廖茂霖之指示。
　⒉至於上訴人與黃秋萍間之對話紀錄（見原審卷第95-97頁）部
    分，黃秋萍當時之對話原文為：「學員印製（誤載為「制」
    ）台灣勞基名片配合事項：一、需提供個人基本資料：姓名
    （可加英文）...電話...信箱（也可加Line或wechatid或QR
     code）。二、三盒300張200元。三、職位：顧問。四、需
    要者請提供上述資料給我」（見原審卷第95-97頁），可見
    黃秋萍只是向上訴人說明在該公司上課之學員印製名片之要
    求、可記載內容及須自費之金額，故該對話紀錄不僅不足以
    證明被上訴人確有指示上訴人印製「實習顧問」名片之事實
    ，反足據此推認「實習顧問」係被上訴人同意所有在該公司
    上課之「學員」自費印製名片時所使用之頭銜。因此，縱廖
    茂霖曾同意上訴人以「實習顧問」頭銜自費印製名片，亦無
    從據此一事實推認被上訴人已有以「實習顧問」一職，及月
    薪資30,000元之條件僱用上訴人之事實。
　㈢上訴人另主張廖茂霖曾承認兩造間有僱傭關係，亦允諾按基
    本工資給付等語，並提出廖茂霖回覆吳煌輝之對話紀錄為證
    （見原審卷第119頁）。惟查，廖茂霖於該次對話全文為：
    「你們有證據，證明我僱（誤載為「雇」）用小震，我就認
    了!勞基法23100*10+資遣費，也沒多少錢，我委託律師，也
    要這些錢...我接受協商，可以」等語。故從文義來看，廖
    茂霖只是聲明如果上訴人及吳煌輝可以提出證據證明被上訴
    人有僱用上訴人之事實，就願意按當年度法定基本工資23,1
    00元計算10個月工資及資遣費予上訴人，以及其有意願與上
    訴人協商之意而已，並無從據此認為廖茂霖已承認兩造間存
    有僱傭契約關係，以及允諾願按基本工資給付上訴人231,00
    0元及資遣費之事實。
　㈣上訴人所提出其父吳煌輝與廖茂霖間對話紀錄，及廖茂霖之
    其他LINE訊息（見原審卷第123-125、163-167、367-381、
    本院卷第207-217頁）等證據部分：
　　其中108年3月11日吳煌輝傳送予廖茂霖之訊息（原審卷第12
    3頁）全文為：「理事長：小震子星期三下午一點半到公司
    。明天我帶他買東西。理事長的幫忙我會永遠記心頭。」等
    語，從文義來看，是吳煌輝以父親身份通知廖茂霖，上訴人
    預計到達時間，並向其表達感謝之意。而承前述，廖茂霖為
    上訴人安排免費住宿在被上訴人營業處所，則吳煌輝以父親
    身分向廖茂霖傳送上述訊息，屬於一般社交對話，並無足證
    明被上訴人有以月薪資30,000元之條件僱用上訴人之事實。
    至於廖茂霖之其餘訊息紀錄，均只是廖茂霖單方宣稱勞務師
    的賺錢機會，或之前有如何的賺錢案例，惟均無從佐證兩造
    間有上訴人主張之勞動契約關係存在之事實。
　㈤至於上訴人提出之技術士證影本、考試院考試及格證書、110
    年專門職業及技術人員普通考試地政士考試通知書、嘉義市
    私立三民商業文理短期補習班繳費收據等證據，為上訴人曾
    參加補習、考試及取得數紙技術士資格之證明資料，然均與
    本件爭點無關係，亦無從證明上訴人主張兩造間已有以月薪
    資30,000元之條件成立僱傭契約關係之事實。
　㈥綜合上述，上訴人所提出之前揭各項證據，均無足以證明兩
    造間有自108年3月13日起，以月薪資30,000元之條件成立僱
    傭契約關係之事實，則上訴人以其於同年3月13日起至12月1
    4日止之9個月期間受僱於被上訴人，因被上訴人未依約給付
    工資，嗣依勞基法第14條第1項第5款規定終止契約為由，請
    求被上訴人給付工資、資遣費及預告期間工資，均無理由。
五、從而，上訴人依僱傭契約約定請求給付工資270,000元、依
    勞退條例第12條第1項請求給付資遣費11,250元，及依勞基
    法第16條第1項、第3項規定請求給付預告期間10日工資10,0
    00元，合計291,150元，及自起訴狀繕本送達翌日起至清償
    日止按年利率5%計算之利息，為無理由，不應准許。原審為
    上訴人敗訴之判決，並無違誤。上訴意旨指摘原判決不當，
    求予廢棄改判，為無理由，應予駁回。
六、本件事證已臻明確，兩造其餘攻擊防禦方法及所舉未經援用
    之證據，經本院斟酌後，認為均不足以影響本判決之結果，
    爰不一一論述。
七、據上論結，本件上訴為無理由，依民事訴訟法第436條之1第
    3項、第449條第1項、第78條，判決如主文。
中　　華　　民　　國　　110 　年　　12　　月　　15　　日
              勞動法庭  審判長法  官  賴錦華

                              法  官  賴淑萍

                              法  官  李桂英
以上正本係照原本作成。
本判決不得上訴。
中　　華　　民　　國　　110 　年　　12　　月　　15　　日
                              書記官  陳惠萍